臺灣臺北地方法院民事判決　　　　　　　94年度保險字第49號
原　　　告　乙○○
　　　　　　甲○○○
前二人共同
訴訟代理人　紀亙彥律師
被　　　告　美商美國環球產物保險有限公司臺灣分公司
法定代理人　丙○○
訴訟代理人　景熙焱律師
上列當事人間給付保險金事件，本院於民國九十四年十月六日辯
論終結，判決如下：
    主  文
被告應給付原告新臺幣壹佰肆拾萬元，及自民國九十三年十二月
四日起至清償日止，按年息百分之五計算之利息。
訴訟費用由被告負擔。
本判決第一項於原告以新臺幣肆拾柒萬元為被告供擔保後，得假
執行。但被告以新臺幣壹佰肆拾萬元為原告供擔保，得免為假執
行。
        事  實  及  理  由
一、原告主張：訴外人即原告之子洪兆裕於民國93年9 月29日0
    時44分許駕駛車號BBB-135 號機車沿嘉45線進入安仁里，駛
    至嘉義縣太保鄉安仁里安仁32之6 號前，與被告之被保險人
    吳弘宇所駕駛車號FKB-925 號機車發生對撞車禍，經強力撞
    擊致洪兆裕頭部外傷併骨折出血、胸部挫傷併骨折出血而死
    亡。本件原告係洪兆裕之父母，為其繼承人，依法自得向肇
    事車輛之保險人即被告請求保險給付，依強制汽車責任保險
    給付標準，受害人因汽車交通事故所致死亡者，其死亡給付
    為每人新臺幣（下同）140 萬元。原告於93年11月23日申請
    理賠，被告至遲應於93年12月3 日給付保險金，詎被告嗣為
    拒賠之通知，被告自應自93年12月4 日起負給付遲延之責任
    ，為此請求被告給付保險金等語。並聲明：被告應給付140
    萬元及自93年12月4 日起至清償日止，按年息5%計算之利息
    ，並願供擔保請准宣告假執行。
二、被告則以：洪兆裕於事故發生時血液酒精濃度為203mg/gl，
    換算呼氣酒精濃度為1.01mg/l，依刑法第185 條之3 之規定
    ，其酒醉騎乘機車之行為，已構成犯罪。又本件兩機車對撞
    ，洪兆裕之機車跨越雙黃線，駛入對向車道而肇事，其肇責
    明確。若非酒醉焉能不顧他人生死，故其行為符合強制汽車
    責任保險法第26條第3 款受害人或受益人從事犯罪之行為所
    致者，保險人不負給付保險金之責任。又洪兆裕所騎機車，
    其機車及散落物在對向車道。又現場無煞車痕，可判斷對撞
    之二人均無減速之意思，除非酒醉茫茫不醒人事，就是故意
    對撞，蘋果日報在同年10月14日新聞網頁報導大學生為對決
    鬥雙亡，對當事人為私立稻江科技大學4 年級學生，車禍時
    間、地點、人名均正確，該報導應非虛假杜撰。該二人明知
    對撞結果而故意使其發生，卻撞死對方而後快，本質上為殺
    人，係犯罪行為。此為保險契約所不保等語置辯。並聲明：
    駁回原告之訴。並陳明如受不利判決，願供擔保請准宣告免
    假執行。
三、查，原告之子洪兆裕於93年9 月29駕駛車號BBB-135 號機車
    沿嘉義縣太保鄉嘉45線往太保市安仁里方向行駛，行至嘉義
    縣太保鄉安仁里安仁32之6 號前，與被告強制汽車責任險之
    被保險人吳弘于駕駛車號FKB-925 號機車發生對撞車禍，致
    洪兆裕頭部外傷併骨折出血、胸部挫傷併骨折出血而死亡，
    惟洪兆裕於該事件發生時，經抽血檢驗其酒精濃度達203mg/
    dl，換算呼氣酒精濃度為1.01mg/l；而吳弘于經抽血檢驗後
    換算其呼氣酒精濃度則為0.57mg/l。原告係洪兆裕之父母，
    為其繼承人，於93年11月23日向被告請求給付強制汽車責任
    保險之保險金140 萬元，經被告拒絕理賠等情，為兩造所不
    爭執，且有原告所提出之嘉義縣警察局道路交通事故證明書
    、臺灣嘉義地方法院檢察署相驗屍體證明書、被告拒絕理賠
    函等件影本為證，且經本院向嘉義縣警察局水上分局調取系
    爭事故之偵訊筆錄、道路交通事故現場圖、道路交通事故調
    查報告表、嘉義縣警察局道路交通事故當事人酒精測定紀錄
    表、嘉義縣警察局道路交通事故照片黏貼紀錄表等影本為證
    ，自足信為實在。
四、本件原告主張被告應負強制汽車責任保險之理賠責任等語，
    為被告所否認，並以前揭情詞置辯。本件經整理爭點為：（
    一）洪兆裕於事故發生時，是否騎乘機車跨越雙黃線（應係
    分向線之誤）駛入對向車道？（二）被害人若犯刑法第185
    條之3 是否屬修正前強制汽車責任保險法第26條第3 款（該
    法已於94年2 月5 日修正）所稱犯罪行為？加害人及被害人
    犯酒罪駕車罪嫌時，強制汽車責任保險法是否為不同規範之
    處理？茲分別論敘如下：
（一）洪兆裕於事故發生時，有騎乘機車跨越分向線：查，本件
      洪兆裕與吳弘于騎乘機車發生對撞事故後，經警到場測量
      ，該二機車之殘骸及散落物，幾乎均散落於洪兆裕行駛方
      向之對向車道，有前開道路交通事故現場圖影本在卷可佐
      ，依其情形，二機車發生撞擊時，應係在洪兆裕行駛方向
      之對向車道，堪認洪兆裕應係越過道路分向線而與吳弘于
      發生對撞。至原告雖陳稱：「該現場圖僅為車禍後之靜止
      狀態，不能證明兩車相撞機之撞擊地點及有無跨越中央線
      （應係分向線之誤），以及當時現場有無其他障礙物阻欄
      」云云。然查，本件原告對前開道路交通事故現場圖並不
      爭執，而相撞二人及機車，除部分血跡及一隻鞋子外，二
      機車之散落物幾乎占滿洪兆裕行駛方向之對向車道，依一
      般經驗法則，已足確認該處應即為二機車之撞擊地點。至
      原告前開主張當時現場有無障礙物一節，既未經原告舉證
      證明，是原告上開辯解，應無可取。至現場道路所設置分
      向線並非雙黃線一節，可由前開嘉義縣警察局道路交通事
      故照片黏貼紀錄表所貼照片內容查知，是前開爭點整理所
      稱「雙黃線」係當時未注意而誤寫，附此敘明。
（二）按強制汽車責任保險乃為使汽車交通事故所致受害人儘速
      獲得合理救濟而實施之一種政策性保險，屬第三人責任險
      。按之責任保險，乃在於被保險人對於第三人依法應負賠
      償責任，而受請求時，應由責任保險人負賠償之責，以承
      擔被保險人之責任並保障受害之第三人。其以保障汽車交
      通事故受害人為首要目的，除本質上原屬不在承保範圍內
      之事故，或其危險過高、災變損失過鉅外，縱使保險人對
      被保險人存有抗辯事由，亦應認不得持以對抗受害人，是
      對於其不保事項或除外責任應加以限制。故修正前強制汽
      車責任保險法第26條第3 款固明文規定，保險人對於受害
      人或受益人從事犯罪之行為所致之體傷、殘廢或死亡，不
      負給付保險金之責任，然依前揭說明，就所指「犯罪行為
      」自不宜擴大適用，而應予限縮解釋，否則於被保險人依
      法亦應負賠償責任之時，若因被害人之行為，即得免除保
      險人之賠償責任，將不當加重被保險人之責任，且與責任
      保險保障受害人之目的相違。經查：
    (1)按刑法第185條之3服用酒類不能安全駕駛而駕駛之公共危
      險罪，其立法目的乃為維護交通安全，增設服用酒類或其
      他相類之物過量致意識模糊駕駛交通工具之處罰規定，以
      防止交通事故之發生。而飲酒之行為本身，並不具反社會
      性，乃因飲酒至相當程度，致不能安全駕駛，有危害他人
      之虞，始於政策上立法予以處罰，究與一般犯罪行為本身
      具有反社會性者有間。再觀諸強制汽車責任險第26條關於
      保險人除外責任事項之立法理由，其第1 、2 款乃為避免
      道德危險，第3 款乃為避免與公序良俗有所抵觸，除此之
      外，並認保險人不得任意援引其他理由拒絕給付保險金。
      是該條第3 款以因受害人從事犯罪之行為所致體傷、殘廢
      或死亡，保險人不負給付保險金之責任，乃以此時若給付
      保險金，將與公序良俗相抵觸。而汽機車駕駛人酒後不能
      安全駕駛而駕車，固有其可責性，惟其可責性究與過失肇
      事致他人受傷或死亡同屬刑法明文處罰範圍之犯罪行為，
      並無二致，而與公序良俗無涉。按之第三人責任險之本質
      及前開強制汽車責任保險法第26條第3 款除外條款之立法
      理由，自不宜僅依文義解釋，認屬同條款所指之犯罪行為
      。
    (2)本件車禍受害人洪兆裕於事故發生後，經檢測血液酒精濃
      度為203 mg/dl ，換算吐氣酒精濃度為1.01mg/l，參以德
      國、美國之認定標準，對於酒精濃度呼氣達0.55mg/l以上
      ，肇事率為一般正常人之10倍，認為已達不能安全駕駛之
      標準，輔以受害人確因此肇事之客觀事實，固足認與刑法
      第185 條之3 之要件相符。惟揆諸前揭說明，本件在適用
      右開免責條款之規定予以認定是否「犯罪行為」時，自宜
      予以限縮解釋，認非在該條款所排除之範圍。
（三）按「因汽車交通事故致受害人體傷、殘廢或死亡者，加害
      人不論有無過失，在相當於本法規定之保險金額範圍內，
      受害人均得請求保險人賠償給付」、「被保險汽車發生汽
      車交通事故時，受益人得在本法規定之保險金額範圍內，
      直接向保險人請求給付保險金」、「本法所稱受害人係指
      因汽車交通事故遭致體傷、殘廢或死亡之人」、「本法所
      稱受益人，係指下列各款之人．．．於死亡給付之受益人
      ，為受害人之繼承人．．．」，分別為94年2 月5 日修正
      前強制汽車責任保險法第5 條、第28條、第9 條第2 項、
      第10條第2 款所明文。同法第26第3 款規定：「保險人對
      於受害人因下列情事所致之體傷、殘廢或死亡，不負給付
      保險金之責任：．．．三、受害人或受益人從事犯罪行為
      所致者。」洪兆裕酒醉騎乘機車行為，依前述既排除於同
      法第26條第3 款規定之犯罪行為。本件吳弘于所駕駛之機
      車向被告投保強制汽車責任保險，並與洪兆裕所駕駛之機
      車發生相撞之交通事故致洪兆裕死亡，洪兆裕即為受害人
      ，原告為其繼承人，即為死亡給付之受益人，是原告自得
      依上開規定，在保險金額範圍內直接向被告請求給付保險
      金。
（四）復按「被保險汽車發生汽車交通事故，加害人有下列情事
      之一者，保險人仍應依本法規定給付保險金，但得在給付
      金額範圍內，向加害人求償：一、酒醉或吸食毒品、迷幻
      藥而駕車者。．．．」為94年2 月5 日修正前強制汽車責
      任保險法第27條第1 款所明定。本件被害人洪兆裕雖然有
      酒醉駕車之情形，然依前開說明，其酒醉駕車之行為，已
      為強制汽車責任保險法第26條第3 款所排除，加害人吳弘
      于亦有酒醉駕車而涉犯刑法第185 條之3 犯嫌之情形，依
      前開規定，其縱有犯酒罪駕車罪嫌，保險人之被告仍應依
      強制汽車責任保險法之規定給付保險金，僅在給付範圍內
      ，加害人如有過失之情形，得向加害人求償。是不論加害
      人是否有酒醉駕車犯罪，均不影響被告對原告之給付責任
      。
五、受害人洪兆裕之死亡，係因本件交通事故所致，為被告承保
    範圍，原告為受益人，自得依強制汽車責任保險法第28條請
    求被告給付死亡保險金140 萬元。又「保險人於被保險汽車
    發生汽車交通事故時，依本法規定對受益人給付保險金。前
    項給付應於理賠申請案提出申請後五日內確定賠償金額，並
    應於十日內為之」，為修正前強制汽車責任保險法第23條所
    明定。本件原告於93年11月23日向被告提出理賠之申請，已
    如前述，則被告至遲應於93年12月3 日給付保險金，其逾期
    不為，原告自得請求被告給付遲延利息。從而，原告請求被
    告給付140 萬元，暨自93年12月4 日起至清償日止按年利率
    5%計算之利息，為有理由，應予准許。
六、據上論結，原告之訴為有理由，依民事訴訟法第78條、第
    390 條第2項、第392條第2項，判決如主文。
中　　華　　民　　國　　94　　年　　10　　月　　20　　日
                          民事第二庭法  官  蔡政哲
上為正本係照原本作成。
如對本判決不服，應於送達後20日內，向本院提出上訴狀。
中　　華　　民　　國　　94　　年　　10　　月　　20　　日
                                    書記官  柯月英
